臺北高等行政法院判決
　　　　　　　　　　　　　　　　　　 93年度訴字第03806號
　　　　　　　　　　　　　　　.
原　　　告　台達電子工業股份有限公司
代　表　人　甲○○董事長）住.
訴訟代理人　丁○○
　　　　　　丙○○
被　　　告　經濟部智慧財產局
代　表　人　蔡練生（局長）住同上
訴訟代理人　乙○○
上列當事人間因新型專利申請事件，原告不服經濟部中華民國93
年9月22日經訴字第09306226260號訴願決定，提起行政訴訟。本
院判決如下：
　　主  文
原告之訴駁回。
訴訟費用由原告負擔。
　　事  實
一、事實概要：
  (一)原告於民國（下同，西元除外）89年6月16日以「風扇控制
    電路之連接結構」，申請專利範圍：「1.一種風扇控制電路
    之連接結構，用以與一電連接器電連接，該風扇電路之連接
    結構包含：一電路板，具有一凸緣電連接部，緊貼於該凸緣
    電連接部上形成複數條金屬導線，該凸緣電連接部係插入於
    該電連接器中，以使複數之金屬導線與該電連接器完成電連
    接。2.如申請專利範圍第1項之風扇電路之連接結構，其中
    ，該凸緣電連接部具有一上表面與位於該上表面反側之一下
    表面，該複數之金屬導線係形成於該凸緣電連接部之上表面
    與下表面上。」（下稱系爭案）向被告申請新型專利，經被
    告編為第00000000號審查，於90年11月9日（90）智專2（2
    ）04083字第09083019783號核駁審定書（下稱初審審定），
    引證西元1993年2月23日公告之美國第0000000號專利案（下
    稱引證1）不予專利。
  (二)原告不服，於90年12月3日，申請再審查，案經被告於92年1
    月9日以（92）智專3（2）16005字第09220023880號再審查
    核駁理由先行通知書，引證西元1995年12月26日公開之美國
    第0000000號專利案（下稱引證2）通知原告限期申復，經原
    告申復後，被告於93年5月4日以（93）智專3（2）04097字
    第09320393630號專利再審查核駁審定書（下稱原處分）為
    本案應不予專利之處分。原告不服，提起訴願，遭駁回後，
    遂向本院提起本件行政訴訟。
二、兩造聲明：
　(一)原告聲明求為判決：
    1.訴願決定及原處分均撤銷。
    2.判命被告應就原告89年6年16日之新型專利申請案作成核
      准之行政處分。
    3.訴訟費用由被告負擔。
　(二)被告聲明求為判決：
    1.原告之訴駁回。
    2.訴訟費用由原告負擔。
三、兩造之爭點：
    系爭案是否係運用申請前既有之技術或知識，而為熟習該項
    技術者所能輕易完成且未能增進功效？原處分先後引用引證
    1、2，是否有違誠實信用原則？原處分未就附屬項為論述是
    否違法？
　(一)原告主張之理由：
    1.原處分違反誠實信用原則。被告於初審審定引用引證1而
      認為系爭案不具進步性，但經原告提出再審查申請及其說
      明理由後，被告於審究後亦認為系爭案確實相較於引證1
      具有進步性，因而不再引用。然而，仔細比對引證1與引
      證2可知，兩者之連接結構設計均保有一端使用焊接手段
      的特徵。詳言之，引證1之目的在使風扇馬達之接線端標
      準化，故其針對連接結構設計上所作的變更，重心在使連
      接結構其連接外部插頭之一端與插頭之間的耦合能更加平
      順，但連接結構的另一端仍以習知之方式與電路板連接。
      如引證1專利本文中第3欄54-61行所述之阻擋凸部（Stop
      Protrusion）的設計，即在避免當插頭與接腳結合時，對
      連接結構銲接端的接腳及電路板的銲接部產生不必要的應
      力。另一方面，引證2各個實施例之設計其關於馬達導線
      與印刷電路板之電連接過程，無一例外皆採用將馬達導線
      至電路板的方式。由此可知，引證1及引證2均保有一端使
      用焊接手段的特徵而為實質相同之設計，且該一端使用焊
      接手段之技術特徵根本為系爭案所欲改良之標的，完全與
      系爭案欲獲得拆裝簡便、互換性高並免除銲接過程之訴求
      背道而馳。既然被告於仔細審究原告之再審查理由書後認
      為系爭案確實相較於引證1具有進步性，因而放棄繼續引
      用引證1來核駁系爭案，而引證2又與引證1屬具實質相同
      技術特徵之兩案，被告卻以不具進步性為由以引證2來核
      駁系爭案，顯然被告之審查前後標準不一，相互矛盾，實
      已違反行政行為上之誠實信用原則。
    2.按訴願法第65條規定：「受理訴願機關應依訴願人、參加
      人之申請或於必要時，得依職權通知訴願人、參加人或其
      代表人、訴願代理人、輔佐人及原行政處分機關派員於指
      定期日到達指定處所言詞辯論。」其立法理由為：「本條
      由現行條文第19條後段規定修正移列。現行法為簡易迅速
      處理訴願案件而採書面審理原則，但書面審理經常不易發
      現真實，且有關訴願爭點不易理清，故為保障當事人權益
      ，並促進發現真實，爰仿效日本行政不服審查法第25條規
      定，修正規定在訴願人、參加人有請求言詞辯論的情形，
      應予言詞辯論之機會。」然而，訴願決定機關對於系爭案
      發明的技術內容顯然亦不瞭解，以致於未針對原告之訴願
      理由提出任何之反駁意見，而只是照單接受被告之錯誤答
      辯。
    3.被告制訂之專利審查基準載明「判斷進步性之基本原則」
      ，包括「申請專利範圍之請求項有2項以上時，應就每一
      請求項各別判斷其進步性」，並提示「審查上應注意事項
      」，包括「判定發明不具進步性時，原則上審查委員應引
      證具體的既有之技術、知識資料」，如「該既有之技術、
      知識為習知或慣用（如教科書、標準、辭典等有記載）者
      」，雖「不在此限」，惟審定書內仍需充分說明。系爭案
      之申請專利範圍共有兩項，而被告於審查時未就系爭案之
      所有請求項各別判斷其進步性，顯然違背上開審查基準，
      有理由不備之瑕疵。按理由不備（違反程序或方式規定）
      之行政處分，依行政程序法第114條第1項第2款，固得於
      事後記明理由而補正之，但依同法條第2項規定，此補正
      值得於訴願程序終結前為之。是以，原處分有理由不備之
      瑕疵。
    4.依據被告之審查基準第2-2-20頁，關於構成要件形狀、排
      列變更之新型，其指出：構成要件、形狀、排列變更之新
      型，係指將他新型之構成要件的構造，在形狀、排列上予
      以變更所成之新型而言。如此之構成要件形狀、排列變更
      可產生某一新功效或增進某種功效時，此種構成要件形狀
      、排列變更之新型，視為非能輕易完成；又，關於產生某
      一新功效或增進某種功效，則已在審查基準第2-2-19頁中
      明示：在技術發展空間有限之領域中，如在技術上有微小
      的改進，產生好用或實用的效果，得視為具有增進某種功
      效，或者在新型所屬之技術領域中，新型能突破該項技術
      者，長久根深蒂固存在之技術或知識時，得視為具有產生
      某一新功效。被告之訴願答辯書及訴願決定中亦皆承認系
      爭案與引證2相較，引證2之實施例更為困難，需要直立於
      PC板上並以焊珠焊接固定，故系爭案所提供之拆卸簡便、
      互換性高並減少焊接過程之風扇控制電路連接機構，相較
      於引證2當然具有進步性，更何況在風扇馬達如此競爭擁
      擠且技術發展空間有限之領域中，突破長久以來所存在之
      技術瓶頸，能夠提供拆卸簡便、互換性高並減少焊接過程
      之連接設計方式，系爭案確實具有進步性。至於訴願決定
      認為「該引證2明白揭示其可利用焊接或者透過pin,termi
      nals等方式直接安插於PC板上，視狀態而選擇」，然而從
      引證2之專利內容完全未見任何其教示如系爭案之「直接
      在控制電路板上設置凸緣當作公接頭之設計」技術特徵，
      被告不僅於審查時未以系爭案於申請當時之時點來判斷進
      步性，且未具體提供書面資料來佐證其說辭「系爭案之直
      接在控制電路板上設置凸緣當作公接頭之設計並非創新」
      ，完全係依主觀判斷，且純為後見之明。再者，引證2僅
      以例示等同於焊接pin,terminals之方式連接，與系爭案
      之連接方式截然不同，怎能說是明白揭示呢？其顯為強詞
      奪理之論調。
    5.訴願決定及原處分皆認為系爭案直接於控制電路板上設置
      凸緣當作公接頭之設計，與個人電腦USB介面之連接功效
      類似，且相較引證2之控制風扇設計不具進步性。然而，
      如系爭案申請專利範圍第1項所載，系爭案技術特徵包含
      ：1.一電路板，具有一凸緣電連接部；2.該凸緣電連接部
      上形成有複數條金屬導線；及3.凸緣電連接部插入一電連
      接器，使複數條金屬導線與該電連接器完成電連接（即同
      時完成兩物件之實體連接及電連接）。可知，系爭案拆裝
      簡便、互換性高並免除銲接過程之功效，係出電路板一端
      變化為凸緣電連接部，且該凸緣電連接部同時形成有金屬
      導線之結構特徵所產生，故其完全是針對風扇控制電路與
      提供電源或控制信號之電連接器導線間的電連接過程所作
      的改良。然而，詳閱引證2說明書內容及其圖示可知，引
      證2之風扇組件（10）包含一垂直電路板方向延伸之風扇
      柱（12），該風扇柱用以支撐馬達（14）並於底部形成有
      固定腳（mounting legs）（12a、l2b），且印刷電路板
      （2）上設有安裝孔（2a、2b）及導線孔（4a、4b、4c）
      。藉由此一設計，風扇柱之固定腳可容置於電路板之安裝
      孔以支撐風扇組件，同時用以輸入電源或提供控制信號之
      馬達導線（14a、l4b、l4c）經由導線孔（4a、4b、4c）
      貫穿電路板，再將固定腳及馬達導線以銲接方式固定於電
      路板上，如引證2之圖2即顯示利用電路板底側之銲珠（13
      ）固定固定腳之銲接法。藉由引證2之設計，於微型風扇
      安裝至電路板過程中即不需螺釘或螺栓之類的固定方式。
      基於上述可知，引證2將微型風扇安裝至印刷電路板之過
      程明顯包含：（a）藉由風扇柱固定至安裝孔的方式，完
      成微型風扇與印刷電路板兩不同物件之實體連接；及（b
      ）輸入電源或提供控制信號之馬達導線與印刷電路板間之
      電連接兩道不同步驟。再比較引證2各個實施例之內容，
      可清楚發現其均係針對上述（a）部分之技術內容對風扇
      柱之固定腳進行各種變化，包含形成彎曲或直立的固定腳
      、固定腳穿透或不穿透電路板、及固定腳以銲接或卡扣方
      式固、定於印刷電路板上。然而，系爭案重點並不在於發
      現一種不同物件間之接合方式，抑或形成公或母接頭扣件
      之創作，而在於風扇電連接過程之改良。因此，引證2用
      於實體連接之風扇組件（風扇柱）無論具有何種變化、採
      用銲接、卡扣或其他方式安裝至印刷電路板上，皆與系爭
      案之結構特徵無任何相關之處。系爭案與引證2結構特徵
      之差異比對，重點在上述（b）部分所揭示之馬達導線與
      電路板間之電連接過程、與是否能於兩物件之實體連接時
      同時完成該電連接過程。然而，經原告仔細探究引證2說
      明書之內容後，清楚發現引證2各個實施例之設計，其關
      於（b）部分馬達導線與印刷電路板之電連接過程中，無
      一例外皆採用將馬達導線焊接至電路板的方式（參閱說明
      書第3欄第43-45行、第4欄63-65，特別是第5欄第1-3行更
      明確指出「固定腳可變化為扣件形式，不藉焊接手段而將
      風扇組件緊扣於電路板上，但馬達導線仍須藉由焊接形成
      一電連接）。亦即，當風扇柱以銲接或卡扣方式將固定腳
      固定在電路板後，仍須另一將馬達導線銲接至電路板的步
      驟才得以完成電連接過程。此一設計根本為系爭案所欲改
      良之標的，而完全與系爭案欲獲得拆裝簡便、互換性高並
      免除銲接過程之訴求背道而馳。再者，原處分及訴願決定
      顯然錯誤解讀引證2圖8之例示。請參考如下引證2第5欄第
      19-27行關於圖8之實施例的中譯：「圖8顯示一本發明之
      變化例，其中該風扇組件（fan assembly）包含一積體印
      刷電路板（integrated PC board），且該風扇/電路板（
      fan/PC board）組件以類似前述實施例方式整個固定至另
      一獨立電路板或一主機板。如圖8所示，風扇（114）設有
      一積體印刷電路板（112），然後再將整個風扇（114）與
      電路板（112）之組合固定至一主機板（102）上。該積體
      印刷電路板（1l2）係利用形成於其上之安裝軌道（
      mounting track）或指套部（fingers）（112a）固定至
      主機板（102）上。」基於上述可知，圖8中積體印刷電路
      板（112）邊緣顯示之虛線係代表形成於機體印刷電路板
      （112）邊緣之安裝軌道（112a），目的在藉由安裝軌道
      與主機板之卡合完成風扇組件與主機板兩物件之實體連接
      。因此，引證2圖8所揭示者，係採類似前述實施例將固定
      腳變化為扣件之方式，將積體印刷電路板（112）一端變
      化為具扣件功能，藉以完成前述（a）部分之實體連接過
      程。然而，引證2內容根本未提及該積體印刷電路板（112
      ）作為扣件之一端其表面形成有電連接用之金屬導線、更
      從未提及於兩物件實體連接時即可同時完成電連接過程。
      原處分及訴願決定機關於瀏覽引證2之圖示時，實應參照
      說明書清楚所載之事實作為比對系爭案之證據，而不應經
      由圖示表徵恣意想像而單以「引證2已設置凸緣當作公接
      頭」為由否定系爭案之進步性。
　(二)被告主張之理由：
    1.被告於訴願答辯書所謂「引證案之實施例較本案更為困難
      」，意指引證2技術層次高於系爭案，對該案而言，系爭
      案相當於基本常識，任何具有該領域通常知識者，參考該
      案內容，均可輕易達成利用PC板作電連接之基本功能。故
      系爭案係運用既有技術，為熟習者所能輕易完成，亦未能
      增進功效，不合進步性要件。
    2.系爭案直接在控制電路板上設置凸緣當作公接頭之設計，
      在一般電子產品早已屢見不鮮（如USB例），即使要狹義
      的專指用於風扇，亦非創見。事實上按原告所認知之當時
      技藝，仍為最原始的焊接方式（見其原申請書內容），其
      所謂能夠產生的新功效，都是相較於該最原始的連接方式
      。而引證2已揭示，當時所謂的已知技術並非僅止於焊接
      。以當時已知公開的技術水準，系爭案並無新的功效可言
      。
　　理  由
一、原告起訴主張：系爭案創作重點在風扇內之控制電路板與外
    部電連接器兩者連接過程之改良，而引證2之重點在將整個
    微風扇組件安裝至一印刷電路板之設計，二者明顯不同；又
    被告於再審查核駁理由先行通知書，既已放棄引用引證1，
    其再於原處分引用與引證1實質手段相同之引證2，違反誠實
    信用原則，原處分顯有違誤，為此訴請如聲明所示云云。
二、被告則以：系爭案直接在控制電路板上設置凸緣當作公接頭
    之設計，在一般電子產品早已屢見不鮮（如USB例），即使
    要狹義的專指用於風扇，亦非創見，且引證2之技術層次高
    於系爭案，引證1、2之技術不同等語置辯。
三、本件兩造對於事實概要欄所載之事實均不爭，並有專利核駁
    審定書、專利再審查核駁理由先行通知書、原處分、新型專
    利申請書、再審查申請書、系爭案新型專利說明書及美國專
    利公報附於原處分卷可稽，堪認為真實。
四、按系爭案審定時專利法第97條規定：「稱新型者，謂對物品
    之形狀、構造或裝置之創作或改良。」第98條規定：「（第
    1項）凡可供產業上利用之新型，無下列情事之一者，得依
    本法申請取得新型專利：一、申請前已見於刊物或已公開使
    用者。但因研究、實驗而發表或使用，於發表或使用之日起
    六個月內申請新型專利者，不在此限。二、申請前已陳列於
    展覽會者。但陳列於政府主辦或認可之展覽會，於展覽之日
    起六個月內申請專利者，不在此限。（第2項）新型係運用
    申請前既有之技術或知識，而為熟習該項技術者所能輕易完
    成且未能增進功效時，雖無前項所列情事，仍不得依本法申
    請取得新型專利。」是本件之爭執，厥在於系爭案是否係運
    用申請前既有之技術或知識，而為熟習該項技術者所能輕易
    完成且未能增進功效？原處分先後引用引證1、2，是否有違
    誠實信用原則？原處分未就附屬項為論述是否違法？
五、經查：
  (一)按被告83年11月25日公告之專利審查基準第2-2-17頁規定：
    「〔熟習該項技術者〕，係指虛擬成、於申請專利當時具有
    該新型所屬技術領域之技術常識；能運用研究、開發等一般
    技術性手段 (指依據既有之技術或知識之基礎，經由邏輯分
    析、推理或試驗而得之技術手段)，以發揮一般創作能力，
    例如選擇材料或變更設計等，並將當時該新型所屬技術領域
    之技術水準，化為其本身之知識者而言。」「〔輕易完成且
    未能增進功效〕，係指並沒有運用優於熟習該項技術者所能
    預期之一般性技術發展，卻輕易由先行技術可推論出並完成
    者。亦即，申請專利之新型具有能產生某一新功效、或增進
    新型之某種功效時，即認為熟習該項技術者所非能輕易完成
    。」第2-2-20頁規定：「構成要件形狀、排列變更之新型，
    係指將他新型之構成要件的構造，在形狀、排列上予以變更
    所成之新型而言。如此之構成要件形狀、排列變更可產生某
    一新功效或增進某種功效時，此種構成要件形狀、排列變更
    之新型，視為非能輕易完成。惟如此之構成要件形狀、排列
    、變更，如未能產生某一新功效或某種功效時，則視為熟習
    該項技術者所能輕易完成且未能增進功效者。」第2-2-21頁
    規定：「五、審查上應注意事項：（一）進步性之審查，不
    可逕用申請人引證的關聯性最深的先前技術據以核駁，應確
    實依據引證資料所載之技術或知識，針對新型之技術內容，
    綜合新型之目的、功效，研判其是否克服選擇或結合之困難
    度。（二）獨立項之新型具有進步性者，其附屬項當然具有
    進步性。且不得因獨立項之新型不具有進步性，而對其附屬
    項與逕予核駁，因其附屬項仍須依進步性之審查基準，作進
    一步客觀的研判。」核以上規定與專利法之立法目的「鼓勵
    、保護、利用發明與創作，以促進產業發展」（專利法第1
    條參照）相符，被告於審查系爭新型專利申請案是否具有進
    步性時資為依據與基準，依法自值尊重，合先敘明。
  (二)查原處分以系爭案主要特徵乃在於，在控制電路板上設置凸
    緣連接部（公），直接與外部插頭（母）連接。故可達成容
    易拆裝、互換性高、減少焊接製程之改進功效。然此直接在
    控制電路板上設置凸緣當作公接頭之設計已非創新，如已公
    開在先之引證2，其微型風扇電路板，便是以此方式直接連
    接至母板。雖然該案之實施例因需要直立於PC板，故以焊珠
    焊接固定（PC板無法彎折），但其內容卻明白揭示，其可利
    用焊接或者透過pin terminals or˙˙˙直接安置於PC板上
    ，視狀態而選擇（發明摘要第2段）。申復書對該案實施例
    逐項比對，採用之手段卻無二致，亦未產生更新功效，故系
    爭案係運用申請前既有之技術或知識，而為熟習該項技術者
    所能輕易完成且未能增進功效者，不具進步性，是原處分關
    於進步性之認定，核係依前揭之說明而為審查，於法並無不
    合。
  (三)至原告主張並無可採，茲說明如下：
    1.依系爭案之創作之背景關於習知技術之描述及創作概要記
      載以：「隨著小型電子產品之需求量大增，小型散熱風扇
      之需求也隨之增加。電源通常由複數條電線而被提供至風
      扇之控制電路，以控制風扇之轉速。傳統上，複數條電線
      係直接焊接於電路板上，圖1顯示此種習知之風扇。參見
      圖1……風扇100包含一電路板101與複數之控制線路102。
      於電路板101上設有一控制電路……圖2顯示圖1之風扇電
      路之連接結構……控制線路102係焊接於焊墊104上，藉以
      與控制電路電連接而輸入電源或控制信號以控制風扇之轉
      速。上述之風扇控制電路之連接結構之缺點在於風扇控制
      電路與電源或控制信號之連接沒有互換性。再者，控制線
      路102必須焊接於焊墊104上，無法省略此焊接步驟，而且
      焊接品質不易控制。……因此，本創作之一個目的係提供
      一種拆裝簡便，互換性高，並能減少焊接過程之風扇控制
      電路的連接結構。」此有系爭案新型專利說明書第4-5頁
      附於原處分卷可參，對照系爭案之申請專利範圍及其圖式
      ，系爭案之結構特徵在於一風扇電路之連接結構包含一電
      路板11，具有一凸緣電連接部12，緊貼於該凸緣電連接部
      12上形成複數之金屬導線13，該凸緣電連接部12係插入於
      該電連接器20中，以使複數之金屬導線13與該電連接器20
      完成電連接，簡言之，於控制電路板上設置凸緣當作接頭
      （公），直接與外部插頭（母）連接，以達成其所記載之
      習用技術所無之功效：提高互換性及免除焊接製程。
    2.依引證2之發明摘要第2段記載，可利用焊接或透過pin
      terminals or．．．直接安置於PC板上，視狀態而選擇，
      是其已揭示系爭案之上開技術特徵。至原告主張引證2之
      專利內容完全未見任何其教示如系爭案之「直接在控制電
      路板上設置凸緣當作公接頭之設計」技術特徵，然查系爭
      案之技術特徵類似個人電腦USB界面，直接在電路板上插
      接，是此一技術在一般電子產品早已為習用，原告於系爭
      案專利說明書所記載之當時技藝，僅為最原始的焊接方式
      ，其所宣稱之新功效，即是相較於該最原始的連接方式，
      故被告認以當時已知公開的技術水準，系爭案並無新的功
      效可言，洵屬有據。
    3.又查引證1與引證2皆係美國專利案，其技術內容並不相同
      ，此有美國專利公報附卷可按；再者，前揭專利審查基準
      亦僅規定被告於進步性之審查，不可逕用申請人引證的關
      聯性最深的先前技術據以核駁，應確實依據引證資料所載
      之技術或知識，針對新型之技術內容，綜合新型之目的、
      功效，研判其是否克服選擇或結合之困難度，而非限制使
      用技術內容相近之引證案，原告執此主張被告違反誠實信
      用原則，殊有誤會。
    4.末查，系爭案申請專利範圍第2項係附屬項，其較諸於第1
      項即獨立項之技術特徵，僅在於該複數之金屬導線形成於
      該凸緣電連接部之上表面與下表面上，然查系爭案獨立項
      不具進步性已如前述，是系爭案或者於該凸緣電連接部之
      上表面與下表面上，或者於上表面上，或者於下表面上，
      形成該複數之金屬導線，均不因之而產生新功效，原處分
      未就此部分有所論述，於法固有未合，惟其結論尚屬可以
      維持，附此敘明。
六、綜上所述，原告之主張，均非可採，原處分認系爭案具有審
    定時專利法第98條第2項不予專利之事由，就原告之申請為
    核駁之審定，依前所述，仍屬可維持；訴願決定未行言詞辯
    論即遞予維持（查原告並未提出言詞辯論之申請，有訴願理
    由書附於訴願卷可按），亦無不合，原告訴請如聲明所示，
    為無理由，應予駁回。
據上論結，本件原告之訴為無理由，爰依行政訴訟法第98條第3
項前段，判決如主文。
中　　華　　民　　國　　94　　年　  10　　月　 20  　 日
                  第三庭審判長法  官　王　立　杰
                              法  官　黃　本　仁
                              法  官　王　碧　芳
上為正本係照原本作成。
如不服本判決，應於送達後20日內向本院提出上訴狀並表明上訴
理由，如於本判決宣示後送達前提起上訴者，應於判決送達後20
日內補提上訴理由書（須按他造人數附繕本）。
中　　華　　民　　國　　94　　年　  10　　月　 20  　 日
          　　　　  　　　　　書記官  葉  瑩  庭
